臺灣臺北地方法院民事判決　九十年度重訴字第一三二四號
　　原　　　告　丁○○○
　　被　　　告　丙○○
　　　　　　　　甲○○
　　被　　　告　乙○○
右當事人間不動產所有權移轉登記事件，本院判決如左：
    主      文
被告丙○○與甲○○於民國八十七年八月三日就附表一所示土地所為之贈與行為及於
民國八十七年八月二十八日所為之移轉所有權行為，應予撤銷。
被告甲○○應將附表一所示土地於民國八十七年八月二十八日之所有權移轉登記予以
塗銷。
被告丙○○應將附表一及附表二所示土地之所有權移轉登記予原告。
被告乙○○應將附表三所示土地之所有權移轉登記予原告。
訴訟費用由被告丙○○負擔十分之四，由被告甲○○負擔十分之二，由被告乙○○負
擔分十分之四。
    事      實
甲、原告方面：
一、聲明：如主文所示。
二、陳述：
（一）原告於民國七十五年五月五日向被告丙○○之父洪禮階購買坐落台北市萬華區
      （區域調整前為雙園區○○○段一小段第三五０、三五０之三、三五六、三五
      六之二（前四個地號之土地，下稱附表一土地）、五八一、五八二（嗣由五八
      二地號另分割出五八二之四地號）、五八二之一及五八二之二地號土地（前五
      個地號之土地，下稱附表二土地）之應有部分（各地號面積、應有部分詳如附
      表一、二所示），約定總價為新台幣（下同）三十八萬五千零二十二元，並由
      被告甲○○攜同洪禮階與原告訂約，且於七十五年六月十五日收受全部買賣價
      金完畢，詎洪禮階於託由被告甲○○交付原告上述土地所有權狀正本資料後，
      即未配合原告辦理過戶之手續。待洪禮階於八十四年十月十五日過世後，其繼
      承人即被告丙○○明知上開交易事實之存在，竟向土地登記機關謊報土地所有
      權狀遺失，並進而辦理附表一、二土地之繼承登記，繼而於八十七年八月三日
      將附表一所示土地以無償贈與之方式，贈與其子即被告甲○○。按債務人所為
      之無償行為有害及債權者，債權者得聲請法院撤銷之，民法第二百四十四條第
      一項定有明文。被告丙○○既為洪禮階之繼承人，並辦理附表一、二土地所有
      權之繼承登記，則依民法第一千一百四十八條之規定，自係繼承被繼承人洪禮
      階之一切權利義務，被告丙○○自有義務依系爭買賣合約之約定，將附表一、
      二所示土地之所有權辦理移轉登記予原告。然被告丙○○就附表一所示土地於
      辦理繼承登記後，又無償贈與被告甲○○，此一無償行為自屬有害原告之債權
      ，爰依法訴請撤銷該贈與行為，並請求塗銷其所有權移轉登記，回復為被告丙○○之名義後，再由被告丙○○將附表一、二所示土地之所有權辦理移轉登記
      予原告。
（二）被告乙○○之父洪傳水所有坐落台北市萬華區（區域調整前為雙園區○○○段
      一小段第五八一、五八二、五八二之一、五八二之二、五八二之四地號土地之
      應有部分（下稱附表三土地），原告亦於七十五年五月五日另向洪傳水購買，
      當時約定買賣總價款為四十九萬五千元，洪傳水於訂約後分別在七十五年五月
      十一日與其女婿陳明堂向原告收取十萬元、同年五月二十七日向原告收取五萬
      元、同年七月一日收取三萬元、十月三十一日收取五萬元、十一月五日收取十
      萬元、十一月二十九日收取十五萬元、十二月三十一日收取一萬元，最後於七
      十六年五月二十八日收取尾款五千元完畢，然洪傳水亦於交付原告附表三所示
      土地所有權狀正本後，未配合原告辦理附表三所示土地之移轉手續。待洪傳水
      於八十八年九月二十七日過世後，其繼承人即被告乙○○明知上開洪傳水與原
      告就附表三所示土地交易事實之存在，亦向土地登記機關謊報土地所有權狀遺
      失，並進而辦理附表三所示土地之繼承登記，依民法第一千一百四十八條之規
      定，被告乙○○既為洪傳水之繼承人，並辦理附表三所示土地所有權之繼承登
      記，自有義務依土地買賣契約書之約定，將附表三所示土地所有權辦理移轉登
      記予原告。
（三）對被告抗辯所為之陳述：
    (1)被告甲○○辯稱參照最高法院二十八年上字第九七八號判例意旨，本件原告請
      求撤銷被告丙○○、甲○○間附表一所示土地贈與行為，應以被告丙○○為被
      告即可，且原告行使撤銷權已逾一年之除斥期間，以及依現行民法第二百四十
      四條第三款之規定，不適用同條第一、二項之撤銷贈與行為云云。惟查：
　  被告甲○○所舉最高法院二十八年上字第九七八號判例意旨執為本件抗辯之事
      由，似指本件被告丙○○、甲○○間就附表一所示土地之贈與行為乃屬單獨行
      為，故主張依前揭最高法院判例意旨，應僅以債務人即被告丙○○為被告即可
      ，其見解容有違誤。按贈與乃一種契約，列為民法債編二十四種有名契約之一
      ，故而須經雙方當事人意思表示一致始能成立，與遺贈係單獨行為者，有所不
      同。贈與行為既非單獨行為，其法律性質乃為一種契約，被告甲○○引用最高
      法院前揭判例意旨主張其與丙○○間之贈與行為乃為單獨行為，不應將被告甲○○列為本件被告云云，顯有誤解。
  　被告甲○○辯稱原告於八十九年四月十四日寄發存證信函予被告丙○○，謂原
      告於該日前已知悉贈與之事實，卻至九十年五月始提本訴，顯已逾一年之除斥
      期間云云。然細譯原告所發存證信函之內容，係就被告丙○○「已辦妥繼承登
      記」之土地應有部分（即系爭附表一、二之土地）催告履行土地之移轉登記義
      務，斯時原告尚未知悉本件附表一所示土地應有部分業已由被告丙○○贈與被
      告甲○○，此由上開存證信函中載明「台端（即丙○○）業已辦妥繼承登記之
      土地持分（即原臺北市○○區○○段一小段第三五０、三五０之二、三五０之
      三、三五六、三五六之二、五八一、五八二、五八二之一、五八二之二地號：
      ：）」顯示，其中催告履行移轉登記之地號即包括業已贈與予被告甲○○之如
      附表一所示土地之應有部分，如原告寄發此一存證信函時，已知悉附表一所示
      土地應有部分業已由被告丙○○辦理繼承登記後贈與被告甲○○，則上述存證
      信函之內容當不至於為如此之記載。故被告甲○○所舉上述存證信函之內容，
      實不足以證明原告於寄發上述存證信函時，即已知悉贈與之事實，自應由被告
      甲○○另為適法之證明。
　  按民法債編施行前發生之債，除本施行法有特別規定外，不適用民法債編之規
      定；其在修正施行前發生者，除本施行法有特別規定外，亦不適用修正施行後
      之規定，民法債編施行法第一條定有明文。被告甲○○辯稱依修正後民法第二
      百四十四條第三項之規定，原告所為之請求係就特定物為標的之債權，故不得
      適用民法第二百四十四條第一、二項之撤銷贈與行為云云。然查民法第二百四
      十四條第三項之規定係於八十八年四月二十一日經總統令修正公布，於八十九
      年五月五日施行，本件原告所主張撤銷贈與之行為係於八十七年八月三日發生
      ，本即在被告所主張民法第二百四十四條第三項修正前發生，而民法債編施行
      法復無適用修正後之規定，故被告甲○○主張應適用修正後民法第二百四十四
      條第三項之規定，即乏所據。
  　按當事人主張有利於己之事實者，就其事實有舉證責任，民事訴訟法第二百七
      十七條定有明文。又民法第一百六十九條所謂知他人表示為其代理人而不為反
      對之表示者，以本人實際知其事實為前提，其主張本人知此事實，應負舉證之
      責，最高法院六十八年台上字第一○八一號判例參照。本件被告甲○○抗辯原
      告於提起本件爭訟之一年前，即知有本件原告所主張撤銷贈與之原因，依民法
      第二百四十五條之規定應逾一年之除斥期間云云，則被告就此一有利於己之主
      張自應負舉證之責。再查民法第二百四十五條所謂「自債權人知有撤銷原因時
      起一年間不行使」，自應以債權人實際知其事實為前提，則參酌前揭最高法院
      判例意旨，則主張債權人（即原告）知此事實者，應負舉證之責，乃被告甲○○竟倒果為因，曲解事實而主張舉證責任在於原告，其見解顯然有誤。
　  被告甲○○雖否認原系爭土地買賣契約書之真正，然依原告主張將系爭土地買
      賣契約原本及印鑑証明書正本送請憲兵司令部刑事鑑識中心鑑驗，結果證明土
      地買賣契約書及收據上被告甲○○祖父「洪禮階」之簽名與印鑑證明書上「洪
      禮階」簽名字跡間之個性、慣性及特徵均相符，顯足以證明土地買賣契約書確
      屬真正無疑，被告空言主張非為真正，顯無足採。
    (2)對被告乙○○答辯內容之意見：
  　本件被告乙○○之父洪傳水生前所有之土地，計有坐落台北市○○區○○段一
      小段第五八一、五八二、五八二之一及五八二之二、五八二之三地號土地之應
      有部分（至五八二之三地號嗣因徵收由台北市○○○○○道路用地，另五八二
      之四地號則嗣由五八二地號分割而出），以及莒光段二小段第四一六地號土地
      應有部分，因洪傳水就上述所有之第四一六地號土地欲保留與他人合建之用，
      故除四一六地號土地以外之其餘地號土地應有部分（即第五八一、五八二、五
      八二之一、五八二之二地號）全數出售予原告，此觀土地買賣契約第三條後段
      「地上權放棄以及土地全部賣出。四一六地號除外」之約定自明，洪傳水並將
      上述土地之所有權狀正本交付予原告執有，以作為買賣交易之憑證，並分次向
      原告收取土地買賣價金完畢，則無論買賣之標的及價金均屬確定，被告乙○○
      辯稱系爭買賣契約之標的及價金均屬未明，顯有誤解，系爭土地買賣契約應屬
      合法成立。而被告乙○○所呈報之四一五地號土地登記簿謄本之土地，本屬道
      路用地，且與系爭買賣標的之土地（即莒光段一小段五八一、五八二、五八二
      之一、五八二之四地號）非為毗鄰之土地，原告自無可能單獨買受此一對原告
      無何用處之道路用地，故四一五地號土地本非在系爭買賣契約之範圍，此另觀
      洪傳水於與原告簽訂買賣契約後所交付予原告收執之土地所有權狀原本，並未
      包含四一五地號土地所有權狀即明。又莒光段二小段四一六地號土地既非在買
      賣契約之範圍，則四一五地號道路地自更無可能包括在內，被告乙○○所辯，
      自屬無理。
　  本件買賣契約內載「地上權放棄以及土地賣出。四一六地號除外。」之記載，
      固屬事後添註，惟此部份之記載係當時協辦此一土地買賣手續之代書經洪傳水
      同意後所添註，此部分亦經洪傳水蓋其手印於買賣契約上以為確認，故買賣契
      約之標的自始明確，況洪傳水亦將其所出售之土地地號土地所有權狀正本交付
      原告，以為土地買賣交易之憑證，則本件買賣標的自無被告乙○○所辯稱之買
      賣標的不一致之問題。又本件買賣契約之價金係由洪傳水分次向原告領取，並
      於七十六年五月二十八日收取尾款五千元完畢，故買賣價金亦屬確定。如系爭
      買賣價金原告並未給付完畢，則自七十六年五月二十八日起至八十八年九月二
      十七日洪傳水亡故之日止，長達十二年之期間，洪傳水為何從未向原告主張買
      賣價金未付清？
  　被告乙○○否認土地買賣契約之真正（含簽名之真正），然依原告請求鈞院將
      系爭土地買賣契約原本及切結書、印鑑證明書正本、被告所提之台北銀行印鑑
      卡正本送請憲兵司令部刑事鑑識中心鑑驗結果，證明土地買賣契約書及切結書
      上「洪傳水」之簽名，與台北銀行印鑑卡、印鑑證明書上「洪傳水」之簽名，
      其字跡間之個性、慣性及特徵均相符，顯足以證明土地買賣契約書確屬真正無
      疑，被告乙○○空言否認，顯無足採。
  　被告乙○○否認土地買賣契約書內容之真正，並主張依照七十五年間系爭土地
      之公告現值每平方公尺為二萬八千五百元，依此計算原告所請求移轉之土地，
      依當時土地公告現值即有一百零三萬六千元云云，顯與實情不符。因系爭土地
      乃為被告洪氏家族各房所分別共有之土地應有部分，共有人甚眾，被告之父洪
      傳水所持有之土地應有部分權利範圍，不過為各筆土地面積之十六萬八千分之
      七千六百二十七，且當時土地上尚有諸多違建（目前亦同），依照土地交易市
      場之法則，就整筆土地之零星應有部分與整筆土地之交易價格行情，本即有不
      同。如非當時洪傳水願以底價出售其所持有之零星土地應有部分，原告豈甘冒
      購入後遭致土地糾紛不斷之紛擾？況土地價格之決定本即取決於諸多因素，能
      否即時將購入之土地作適當之土地利用，亦係決定價格之重要因素之一，由於
      原告與被告之父訂立土地買賣契約書之時，雙方均明知交易標的為零星土地之
      應有部分，原告購入後並無法立即充分作土地利用，雙方才同意以此一價格交
      易，實不能僅以當時土地公告現值，即否定交易當事人對於土地交易價格之認
      定。
　  被告乙○○主張原告之請求權已羅於消滅時效云云，然按消滅時效自請求權可
      行使時起算；消滅時效因左列事由而中斷：一、請求。二、承認。三、起訴。
      ，民法第一百二十八條前段、第一百二十九條第一項分別定有明文。本件土地
      買賣契約係於七十五年五月五日所訂立，如依一般時效十五年計之，應係於九
      十年五月四日以後請求權始罹於時效。原告係於九十年五月三日提起本件訴訟
      ，則依前述法條之規定，自已生中斷時效之效力。又前開法條係規定「起訴」
      為中斷時效法定原因之一，並未規定係以起訴後起訴狀繕本之送達為中斷時效
      之事由，被告乙○○所辯顯不符合法律之規定，自無理由。
三、證據：提出土地買賣契約書、土地登記謄本、土地所有權狀、戶籍謄本、地籍圖
    騰本等件為證，並聲請將買賣契約書上洪傳水、洪禮階之簽名，與其二人之印鑑
    卡、印鑑證明書上之簽名是否相符送請鑑定。
乙、被告丙○○方面：
    未於言詞辯論期日到場，亦未提出書狀作何聲明或陳述。
丙、被告甲○○方面：
一、聲明：原告之訴駁回。
二、陳述：
（一）按「債權人依民法第二百四十四條第二項行使其撤銷權，如僅請求撤銷債務人
      之行為，則應以其行為當事人為被告，即其行為如為單獨行為時應以債務人為
      被告，其行為為雙方行為時應以債務人及其相對人為被告：：」，最高法院二
      十八年上字第九七八號判例可資參照。本件原告主張被告丙○○將附表一所示
      土地贈與被告甲○○，因此依民法第二百四十四條第一項訴請撤銷丙○○、甲○○間就附表一所示土地之贈與行為，並塗銷所有權移轉登記，則以丙○○為
      被告即可，原告竟列被告甲○○為被告，依法自有未合。
（二）按債務人之行為非以財產為標的或僅有害於給付特定物為標的之債權，不適用
      前二項之規定，民法第二百四十四條第二項定有明文，因此退一步言，果真被
      告甲○○之祖父洪禮階有將附表一所示土地售予原告之事實，被告之父親既已
      將附表一土地贈與被告甲○○，係就特定物為標的之債權為移轉行為，不得依
      民法第二百四十四條第一、二項撤銷贈與行為（債權行為及物權行為），可見
      本件原告之請求於法不合。
（三）按前條撤銷權自債權人知有撤銷原因時起，一年間不行使或自行為時起經過十
      年而消滅，民法第二百四十五條定有明文。原告謂其於七十五年五月五日向丙○○之父洪禮階購買附表一所示土地，未即辦理所有權移轉登記，洪禮階於八
      十四年十月十五日去世，丙○○明知上開交易事實，而辦理土地繼承登記後，
      於八十七年八月三日將附表一所示土地以無償贈與甲○○云云。惟查，原告於
      八十九年四月十四日函丙○○謂：「目前台端已辦妥繼承登記：：」原告既於
      上揭時日前已知丙○○業經辦理附表一所示土地之繼承登記，必在八十九年四
      月十四日前已向地政事務所申領閱覽土地登記簿謄本，而附表一所示土地已於
      八十七年八月三日贈與登記予被告甲○○，可見原告於八十九年四月十四日前
      申領土地登記簿謄本時，已知附表一所示土地贈與被告甲○○無疑。原告既於
      前揭時日前知悉附表一所示土地已贈與移轉登記予被告甲○○，卻至九十年五
      月始提起本件訴訟，顯已逾一年之除斥期間，其撤銷權業已消滅，可見原告提
      起本件訴訟請求撤銷被告丙○○與甲○○間就附表一所示土地之贈與行為，並
      塗銷所有權移轉登記，自非有理。
（四）關於民事舉證責任之分配，實務上採主張常態之事實者不負舉證責任，主張變
      態事實者應負舉證責任。我國不動產物權取得、喪失、變更非經登記不生效力
      ，而不動產物權之取得、喪失、變更由地政機關辦理，非依法向地政機關閱覽
      或申請登記文件謄本，一般人不知他人不動產物權登記情事為常態，如主張非
      依法向地政機關閱覽或申請登記文件謄本而知悉他人物權登記情事則為變態，
      應負舉證責任。又如果已申領他人不動產物權登記之謄本，則當然知悉其物權
      取得、喪失、變更之情事為常態，而已申領他人不動產物權登記簿謄本，猶謂
      不知該不動產物權移轉情事，則為變態，應負舉證責任。原告於八十九年四月
      十四日函被告丙○○，謂洪禮階將附表一土地售予原告，嗣後洪禮階死亡，丙○○已辦理繼承登記云云，則原告在八十九年四月十四日前已申領系爭土地登
      記簿謄本，才知丙○○已辦理繼承登記為常態，如果原告主張未經申領土地登
      記簿謄本，或八十九年四月十四日後始領土地登記簿謄本，而能在八十九年四
      月十四日前知悉丙○○已辦理繼承登記，則為變態，應負舉證責任。如果原告
      無法舉證證明其未經申領系爭土地登記簿謄本，或八十九年四月十四日後始領
      土地登記簿謄本，而能於八十九年四月十四日前就知悉丙○○已辦理繼承登記
      ，則可知原告在八十九年四月十四日前已申領系爭土地登記簿謄本，才知悉丙○○已辦畢繼承登記。又申領登記簿謄本當然知悉丙○○已於八十七年八月三
      日將附表一土地贈與被告甲○○之事實，為常態，如果原告已申領（八十九年
      四月十四日前）系爭土地登記簿謄本，知悉丙○○已辦理繼承登記，而謂不知
      丙○○已於八十七年八月三日將附表一土地贈與被告甲○○，為變態，應負舉
      證責任。原告竟謂被告主張原告在起訴一年以前知悉丙○○已將附表一土地贈
      與甲○○之事實，應負舉證責任云云，顯係顛倒舉證責任之分配，自非可採。
      原告如未能舉證證明其未於八十九年四月十四日前申領附表一土地登記簿謄本
      而知悉辦妥繼承之事實，則法院自可依民事訴訟法第二百八十二條規定「得依
      已明瞭之事實推定應證事實之真偽」，推定原告在八十四月十四日前已知悉系
      爭土地辦妥贈與登記。綜此，可見原告在八十九年四月十四日前領取附表一所
      示土地登記簿謄本，知悉丙○○已將該土地贈與甲○○之事實，逾一年後之九
      十年五月三日始向鈞院提起本件訴訟，其撤銷權亦已逾除斥期間，於法不合。
三、證據：提出存證信函為證。
丁、被告乙○○方面：
一、聲明：原告之訴駁回。
二、陳述：
（一）依鈞院委由憲兵司令部刑事支援中心鑑驗通知書九一綱得字第００一八六號函
      「送鑑資料當事人年事均高，書寫慣性、特徵均較難一致，另參考資料供比對
      字數及特徵數有限，故結論僅供參考」所示，被告所爭執關於系爭買賣契約書
      洪傳水簽名之形式上真正之部分，非無疑義。次者，系爭買賣契約中經添附之
      部分內容是否均業經雙方確認之疑點，以系爭該紙契約書筆跡觀之，「地上權
      放棄以及土地全部賣出。四一六地號除外」等語，顯較其他文字清晰，是否係
      事後添附，不無可能。再查，就契約標的物為契約必要之點觀之，如非列明於
      原合約內者，均須經雙方確認，而該等添附文字既未經雙方確認，形式上難謂
      其真正。又按當事人互相表示意思一致者，無論其為明示或默示，契約即為成
      立，民法第一百五十三條固有明文，又當事人締結不動產買賣之債權契約，固
      非要式行為，惟對於契約必要之點意思必須一致，買賣契約以價金及標的物為
      其要素，價金及標的物，自屬買賣契約必要之點，苟當事人對此兩者意思未能
      一致，其契約即難謂已成立（最高法院四十年台上自第一四八二號判例參照）
      。由原告所提土地買賣契約書顯示，其標的及價金均係未明，不能謂當事人意
      思表示已達一致，其契約難謂已經成立，自難認其實質上為真正。退步言之，
      縱事後確有「地上權放棄以及土地全部賣出。四一六地號除外」等語之約定，
      但洪傳水係於八十八年十月六日死亡，其死亡後由被告乙○○繼承，而除原告
      起訴請求之五筆土地外，及事後添附之「四一六地號除外」之四一六地號外，
      斯時洪傳水尚另有台北市○○區○○段二小段四一五地號之土地，且附表三所
      示土地依照七十五年之公告現值每平方公尺為二萬八千五百元，依此計算原告
      所請求移轉之土地，依當時土地公告現值即有一百零三萬六千元，洪傳水不可
      能以此低價賣予原告，足見原告所提土地買賣契約書關於標的及價金均係未明
      ，不能謂當事人意思表示已達一致。
（二）按請求權因十五年間不行使而消滅；消滅時效，自請求權可行使時起算；又時
      效完成後，債務人得拒絕給付，民法第一百二十五條、同法第一百二十八條及
      第一百四十四條均定有明文。又「民法第一百二十八條規定，消滅時效自請求
      權可行使時起算，所謂請求權可行使時，乃指權利人得行使請求權之狀態而言
      。至於義務人實際上能否為給付，則非所問。」最高法院六十三年度台上字第
      一八八五號判例亦著有明文。再按非對話而為意思表示者，其意思表示以通知
      達到相對人時，發生效力，民法第九十五條第一項定有明文，所謂達到，係指
      意思表示達到相對人之支配範圍，置於相對人隨時可了解其內容之客觀狀態而
      言。又民法第九十五條第一項規定：「非對話而為意思表示者，其意思表示以
      通知達到相對人時發生效力」，所謂達到，係僅使相對人已居可了解之地位即
      為已足，並非須使相對人取得占有，故通知已送達於相對人之居住所或營業所
      者，即為達到，最高法院五十八年臺上第七一五號、五十四年臺上第九五二號
      均著有判例，故表意人為非對話而為意思表示者，如其之意思表示未達到相對
      人所得之支配範圍，難謂該意思表示業已對於相對人發生效力。易言之，請求
      權人依民法第一百二十五條及同法第一百二十八條之規定為請求之意思表示致
      中斷時效者，須該請求之意思表示達到相對人所得之支配範圍，始生效力，至
      為明確。本件原告主張土地買賣契約書於七十五年五月五日所簽立，則依民法
      第三百四十八條之規定，於買賣契約成立時，出賣人即負有移轉所有權之義務
      ，原告既主張自七十五年五月五日即得請求洪傳水移轉附表三土地之所有權，
      依民法第一百二十五條之規定，須於九十年五月五日前，以意思表示對於相對
      人即洪傳水或其繼承人（即被告乙○○）為行使，且該請求之意思表示達到相
      對人即被告乙○○所得之支配範圍，始足當之。但本件原告雖於九十年五月三
      日向鈞院起訴請求，惟因未依法繳納裁判費，經鈞院於九十年五月八日以九十
      年補字第三二七號裁定命補正，原告遲於九十年五月二十四日始依法補納，而
      被告乙○○則遲於九十年六月十五日始收受原告之起訴狀，有鈞院之送達證書
      可稽。原告對於被告乙○○所為之請求，乃非對話之意思表示，遲於九十年六
      月十五日始到達被告，而於九十年六月十五日始對於被告乙○○發生因請求而
      中斷時效之效力，故原告之請求早已逾本件請求權時效十五年之期限（亦即九
      十年五月五日），始對於被告乙○○請求並發生效力，依前揭條文及判例意旨
      所示，原告所主張之買賣標的物移轉請求權業已罹於時效，被告自得拒絕給付
      。
三、證據：提出土地公告現值及公告地價表、本院九十年補字第三二七號民事裁定、
    收據、送達證書、戶籍謄本、土地登記謄本等件為證，並聲請向內政部入出境管
    理局調閱林素華之入出境資料。
戊、本院依職權向台北縣萬華區戶政事務所調閱洪傳水申請之印鑑證明資料、向台北
    縣中和市第一戶政事務所調閱洪禮階申請之印鑑證明資料、向台北市銀行雙園分
    行調閱洪傳水存款帳戶資料。
    理      由
甲、程序方面：
一、本件被告丙○○未於言詞辯論期日到場，核無民事訴訟法第三百八十六條各款所
    列情形，爰依原告之聲請，對被告丙○○部分由其一造辯論而為判決。
二、按債權人依民法第二百四十四條第二項行使其撤銷權，如僅請求撤銷債務人之行
    為，則應以行為當事人為被告，即其行為為單獨行為時，應以債務人為被告，其
    行為為雙方行為時，應以債務人及其相對人為被告，故其行為當事人有數人時，
    必須一同被訴，否則應認其當事人之適格有欠缺，最高法院二十八年上字第九七
    號著有判例可資參照。本件被告丙○○將附表一所示土地贈與被告甲○○，核其
    性質係屬契約行為，揆諸前揭判例意旨所示，原告訴請撤銷被告丙○○、甲○○
    間上開贈與及移轉所有權之行為，自應以該二人為共同被告，當事人始屬適格，
    被告甲○○辯稱原告僅以債務人即被告丙○○為被告即可云云，核屬誤會。
乙、實體方面：
一、原告起訴主張其於七十五年五月五日向被告丙○○之父洪禮階購買附表一、附表
    二所示土地之應有部分（各地號面積、應有部分詳如附表一、二所示），約定總
    價為三十八萬五千零二十二元，由被告甲○○攜同洪禮階與原告訂約，且於七十
    五年六月十五日收受全部買賣價金完畢，詎洪禮階於託由被告甲○○交付原告上
    述土地所有權狀正本資料後，即未配合原告辦理過戶之手續，待洪禮階於八十四
    年十月十五日過世後，其繼承人即被告丙○○明知上開交易事實之存在，竟向土
    地登記機關謊報土地所有權狀遺失，並進而辦理附表一、二土地之繼承登記，繼
    而於八十七年八月三日將附表一所示土地無償贈與其子即被告甲○○，並辦理所
    有權移轉登記完畢。被告丙○○既為洪禮階之繼承人，並辦理繼承附表一、二所
    示土地之所有權，依民法第一千一百四十八條之規定，自係繼承被繼承人洪禮階
    之一切權利義務，被告丙○○自應依約將附表一、二所示土地所有權辦理移轉登
    記予原告，而被告丙○○就附表一所示土地於辦理繼承登記後，又無償贈與被告
    甲○○，此一無償行為有害原告之債權，爰依法聲請撤銷該贈與行為及所有權移
    轉行為，並請求塗銷該所有權移轉登記，回復為被告丙○○之名義後，再由被告
    丙○○將附表一、二所示土地之所有權辦理移轉登記予原告。又原告亦於七十五
    年五月五日另向被告乙○○之父洪傳水購買附表三所示土地之應有部分（各地號
    面積、應有部分詳如附表三所示），當時約定買賣總價款為四十九萬五千元，洪
    傳水於訂約後已陸續領款，最後一次於七十六年五月二十八日收取尾款五千元完
    畢，然洪傳水亦於交付原告附表三所示土地所有權狀正本資料後，未配合原告辦
    理附表三所示土地之移轉手續，待洪傳水於八十八年九月二十七日過世後，其繼
    承人即被告乙○○明知上開洪傳水與原告就附表三所示土地交易事實之存在，亦
    向土地登記機關謊報土地所有權狀遺失，並進而辦理附表三所示土地之繼承登記
    ，依民法第一千一百四十八條之規定，被告乙○○既為洪傳水之繼承人，並辦理
    附表三所示土地所有權之繼承登記，自應依約將附表三所示土地所有權辦理移轉
    登記予原告等情。
二、被告甲○○則以：原告於八十九年四月十四日函文被告丙○○之存證信函中，既
    謂：「目前台端已辦妥繼承登記：：」顯見原告在八十九年四月十四日前，已經
    向地政事務所申領閱覽土地登記簿謄本，而附表一所示土地已於八十七年八月三
    日贈與登記予被告甲○○，足見原告於八十九年四月十四日前申領土地登記簿謄
    本時，已知悉附表一所示土地已贈與被告甲○○無疑，如原告主張未經申領土地
    登記簿謄本，或八十九年四月十四日後始領土地登記簿謄本，而能在八十九年四
    月十四日前知悉丙○○已辦理繼承登記，則為變態事實，應負舉證之責任，原告
    既未能舉證證明其未於八十九年四月十四日前申領附表一所示土地登記簿謄本而
    知悉辦妥繼承之情事，則法院自可依民事訴訟法第二百八十二條「得依已明瞭之
    事實推定應證事實之真偽」之規定，推定原告在八十四月十四日前已知悉附表一
    土地辦妥贈與登記，而原告既於八十九年四月十四日前知悉附表一土地已贈與登
    記予被告甲○○，卻至九十年五月始提起本件訴訟，顯已逾一年之除斥期間，其
    撤銷權業已消滅，原告訴請撤銷被告丙○○與甲○○間就附表一土地之贈與行為
    ，並塗銷所有權移轉登記，自非有理等語；被告乙○○則以：由原告所提土地買
    賣契約書顯示，洪傳水簽名之形式是否真正，非無疑義，況該買賣契約書就買賣
    標的及價金均係未明，縱買賣契約書上確有「地上權放棄以及土地全部賣出。四
    一六地號除外」等語之約定，但洪傳水係於八十八年十月六日死亡，其死亡後由
    被告乙○○繼承，而除原告起訴請求之附表三之五筆土地，及事後添附之「四一
    六地號除外」之四一六地號土地外，斯時洪傳水尚另有同地段四一五地號之土地
    ，且附表三土地依照七十五年之公告現值每平方公尺為二萬八千五百元，依此計
    算原告所請求移轉之土地，依當時土地公告現值即有一百零三萬六千元，洪傳水
    不可能以此低價賣予原告，足見該土地買賣契約書關於標的及價金均係未明，不
    能謂當事人意思表示已達一致，另原告主張土地買賣契約書於七十五年五月五日
    所簽立，則原告依民法第三百四十八條之規定，請求洪傳水移轉附表三所示土地
    所有權之意思表示，須於九十年五月五日前，以意思表示對相對人即洪傳水或其
    繼承人為行使，且該請求之意思表示達到相對人即被告乙○○所得之支配範圍，
    始足當之，但本件原告雖於九十年五月三日向本院起訴請求，惟因未依法繳納裁
    判費，經本院命繳費完成合法起訴程序後，被告乙○○始於九十年六月十五日收
    受原告之起訴狀，原告對於被告乙○○所為之請求，既為非對話之意思表示，其
    遲至九十年六月十五日始到達被告乙○○，故原告之請求早已逾十五年之消滅時
    效，被告乙○○自得拒絕給付等語，資為抗辯。
三、原告主張附表一、二土地原為訴外人洪禮階所有，其於七十五年五月五日向洪禮
    階購買附表一、二所示土地之應有部分，約定總價為三十八萬五千零二十二元，
    原告已給付全部價金完畢，洪禮階於交付土地所有權狀後，並未配合原告辦理過
    戶之手續，洪禮階於八十四年十月十五日過世後，由繼承人即被告丙○○辦理附
    表一、二所示土地之繼承登記，並於八十七年八月三日將附表一所示土地以無償
    贈與之方式，贈與其子即被告甲○○，並辦理所有權移轉登記完畢，而附表三所
    示土地則原為訴外人洪傳水所有，洪傳水於八十八年九月二十七日過世後，亦由
    繼承人即被告乙○○辦理附表三所示土地之繼承登記，以及附表一、二、三所示
    土地之所有權狀目前由原告持有等事實，業據提出土地登記謄本、土地所有權狀
    、土地買賣契約書、戶籍謄本等件為證，並為被告甲○○、乙○○所不爭執，堪
    信為真實。
四、原告主張其於七十五年五月五日分向洪禮階、洪傳水購買附表一、二、三所示土
    地之應有部分，原告亦已給付全部價金完畢，詎洪禮階、洪傳水分別於交付附表
    一、二及附表三所示土地所有權狀後，並未配合原告辦理過戶之手續，被告丙○○、乙○○既為洪禮階、洪傳水之繼承人，且已分別辦理上開土地之繼承登記，
    自應繼承被繼承人洪禮階、洪傳水之一切權利義務，依約將附表一、二、三所示
    土地所有權辦理移轉登記予原告，而被告丙○○於辦理繼承登記後，在八十七年
    八月三日將附表一所示土地以無償贈與之方式，贈與其子即被告甲○○，此一無
    償行為顯有害原告之債權，爰依法訴請撤銷該贈與行為，並請求為塗銷該所有權
    移轉登記，回復為被告丙○○之名義後，再由被告丙○○將附表一、二所示土地
    之所有權移轉登記予原告等情，惟為被告甲○○、乙○○所否認，並以前揭情詞
    置辯。是以，本件茲應審究者，在於：（一）原告請求撤銷被告丙○○、甲○○
    間就附表一土地之贈與及移轉登記行為，是否已逾一年之除斥期間？（二）原告
    與洪傳水間就附表三所示土地是否訂立買賣契約？（三）原告請求被告乙○○依
    約移轉附表三土地之所有權，是否罹於消滅時效？經查：
（一）原告請求撤銷被告丙○○、甲○○間就附表一土地之贈與及移轉登記行為，是
      否已逾一年之除斥期間？
    (1)按當事人主張有利於己之事實者，就其事實有舉證之責任，民事訴訟法第二百
      七十七條定有明文。所謂舉證責任者，係指法院於審理後，對於待證事實仍未
      形成明確心證時，依據舉證責任分配之規則，由負擔客觀舉證責任者承擔敗訴
      之結果。關於舉證責任分配之原則，主張法律關係存在之當事人，須就該法律
      關係發生之要件事實，負舉證責任，他造如主張權利有障礙或消滅者，則就該
      事實有舉證之責任。除斥期間既為權利預定存續之期間，則債權人不於期間內
      行使權利，其權利當然歸於消滅，故債務人因除斥期間之經過而獲有利益，如
      法院依職權調查仍未形成明確之心證時，自需由債務人負擔除斥期間是否經過
      之客觀舉證責任。
    (2)本件原告於知悉被告丙○○、甲○○間就附表一土地之贈與及移轉登記行為一
      年後，即不得訴請撤銷上開贈與及所有權移轉登記行為，則被告甲○○辯稱原
      告知悉上開贈與行為已逾一年之除斥期間，顯為有利於己之事實，揆諸前揭規
      定及說明所示，被告甲○○應就此一事實負舉證之責任。本院依職權調查後，
      就原告是否於起訴前一年已知悉被告丙○○、甲○○間之贈與及所有權移轉登
      記行為，仍未形成明確之心證，而被告甲○○迄未舉證證明原告於九十年五月
      三日提起本訴時，已逾一年之除斥期間，自應受不利益判決之結果。
    (3)被告甲○○雖辯稱原告於八十九年四月十四日函文被告丙○○之存證信函中，
      既謂：「目前台端已辦妥繼承登記：：」顯見原告在八十九年四月十四日前，
      已經向地政事務所申領閱覽土地登記簿謄本，從而已知悉被告丙○○將附表一
      土地贈與被告甲○○之事實，卻遲至九十年五月始提起本訴，顯已逾一年之除
      斥期間，如原告主張未經申領土地登記簿謄本，或八十九年四月十四日後始領
      土地登記簿謄本，而能在八十九年四月十四日前知悉丙○○已辦理繼承登記，
      則為變態事實，應負舉證之責任云云。惟查，原告八十九年四月十四日發予被
      告丙○○之存證信函中，並未表明已知悉被告丙○○將附表一土地贈與被告甲○○之情事，而僅係催告被告丙○○應將已辦妥繼承登記之土地應有部分（即
      附表一、二之土地）移轉登記予原告，況我國不動產物權之取得、喪失、變更
      固由地政機關辦理，但一般人是否知悉他人不動產物權登記之情事，非僅透過
      向地政機關閱覽或申請登記文件謄本一途（他人之告知非無可能），被告甲○○辯稱其為變態事實者，即非有據。
    (4)綜上，被告甲○○既未舉證證明原告在提起本訴之一年前，已知悉被告丙○○
      將附表一土地贈與被告甲○○之事實，則被告甲○○辯稱原告請求撤銷被告丙○○、甲○○間就附表一土地之贈與及移轉登記行為已逾一年之除斥期間，尚
      無可採。
（二）原告與洪傳水間就附表三所示土地是否訂立買賣契約？
    (1)按稱買賣者，謂當事人約定一方移轉財產權於他方，他方支付價金之契約。當
      事人就標的物及其價金互相同意時，買賣契約即為成立，民法第三百四十五條
      定有明文。再按訂約當事人之一方，由他方受有定金時，其契約視為成立，八
      十九年五月五日公布施行前民法第二百四十八條亦有明文。
    (2)原告主張其於七十五年五月五日向洪傳水購買附表三所示土地之應有部分，約
      定總價為四十九萬五千元，原告已給付全部價金等事實，業據提出土地買賣契
      約書、土地所有權狀等件為證，該買賣契約書第三條定有：「付款期限及移交
      不動產方法（一）本約簽訂時，甲方（原告）應給付乙方（洪傳水）價款之一
      部分計新台幣元正為定款，乙方亦即日親收足訖，餘款則照左列規定給付之。
      （二）第貳次付款：」之印刷文字約款，其旁並以手寫文字載明洪傳水於同年
      五月二十七日向原告收取五萬元、七月一日收取三萬元、十月三十一日收取五
      萬元、十一月五日收取十萬元（書寫於定款即定金之空格內）、十一月二十九
      日收取十五萬元、十二月三十一日收取一萬元、七十六年五月二十八日收取五
      千元並註明「完」字，最後一行則書明：「地上權放棄以及土地全部賣出。四
      一六地號除外」等語，而於另紙切結書上亦載明：「本人洪傳水自願於民國七
      十五年十一月二十六日（農曆十月二十五日）無條件搬遷完畢，所住房屋給建
      商拆除，興建大樓之用。否則自願賠償建商之損失。」該紙切結書並註明七十
      五年五月十一日收取十萬元。系爭買賣契約以手寫文字之部分，均有洪傳水之
      簽名及印鑑文或手印，經本院將該買賣契約書、切結書上洪傳水之簽名，與洪
      傳水銀行開戶之印鑑卡及辦理印鑑證明書上之簽名是否相符，送請憲兵司令部
      鑑定後，鑑定結果為「送鑑土地買賣契約書、切結書上『洪傳水』簽名字跡與
      印鑑證明書、台北銀行印鑑卡上『洪傳水』簽名字跡之個性、慣性及特徵均相
      符。」此有憲兵司令部九十一年一月九日（九一）綱得字第００一八六號函文
      附卷足憑，參以該土地買賣契約書紙張泛黃、斑駁，顯非臨訟偽作，則該買賣
      契約書之內容應屬真正。依該買賣契約之內容所載，洪傳水既已收取定金十萬
      元，揆諸前揭條文所示，系爭買賣契約應視為成立，況依我國社會常情，土地
      所有權狀之保有為取得不動產所有權之重要表徵，洪傳水既已將附表三所示土
      地應有部分之所有權狀交付原告，應認為原告與洪傳水係就附表三所示土地締
      結買賣契約，該買賣契約之標的物既已特定，且洪傳水亦已先後收受總價款四
      十九萬五千元，並於七十六年五月二十八日最後一次收取價款五千元後註明「
      完」字，表明已收受全部買賣價金完畢，足見原告主張其與洪傳水間就附表三
      所示土地訂立買賣契約，應屬可採。原告既已給付全部買賣價金，洪傳水依約
      自有移轉附表三所示土地所有權予原告之義務。
    (3)被告乙○○雖辯稱洪傳水除附表三之五筆土地及事後添附之「四一六地號除外
      」之四一六地號外，當時洪傳水尚有同地段四一五地號之土地，且附表三土地
      依照七十五年之公告現值每平方公尺為二萬八千五百元，依此計算原告所請求
      移轉之土地，依當時土地公告現值即有一百零三萬六千元，洪傳水不可能以此
      低價賣予原告，足見該土地買賣契約書關於標的及價金均係未明，不能謂當事
      人意思表示已達一致云云。惟查，原告與洪傳水約定附表三土地總價為四十九
      萬五千元，原告已給付全部買賣價金等情，已如前述，即無被告乙○○所稱買
      賣價金未明之情事。而土地買賣金額若干，恆繫於當事人自主之約定，當事人
      可能因雙方間之情誼、土地坐落位置及環境、面積大小、開發或利用之機會、
      商業機能、交通狀況、締約時景氣榮枯或土地現占有等情形，而決定不同之買
      賣價格，自不能因買賣價格低於土地公告現值，即謂買賣契約尚未成立。又四
      一五地號土地為道路用地，與附表三所示土地非為毗鄰之土地，此有土地登記
      謄本、地籍圖騰本為證，而附表三土地所有權狀由原告持有中，且被告乙○○
      迄未說明何以該土地所有權狀由原告持有，則原告主張四一六地號土地既非在
      買賣契約之範圍，其自無可能單獨買受此一毫無用處之四一五地號道路用地等
      情，衡情非屬無據。是被告乙○○上開所辯，尚無可採。
（三）原告請求被告乙○○依約移轉附表三土地之所有權，是否罹於時效消滅？
      按「請求權，因十五年間不行使而消滅」、「消滅時效，自請求權可行使時起
      算」，固為民法第一百二十五條、第一百二十九條前段所明定。然「消滅時效
      ，因左列事由而中斷：：三、起訴：：」「起訴，應以訴狀表明下列各款事項
      ，提出於法院為之：：」民法第一百二十九條第一項、民事訴訟法第二百四十
      四條第一項亦有明文。是債權人於訴訟上行使權利，以訴狀向法院提起訴訟之
      時，即發生中斷消滅時效之效力。本件原告與洪傳水間買賣契約成立於七十五
      年五月五日，已如前述，原告於九十年五月三日向本院起訴請求被告丙○○、
      乙○○應將附表一、二、三所示土地所有權移轉登記予伊一節，此有蓋印本院
      收狀戳之起訴狀一份在卷足憑，揆諸前揭條文及說明所示，應認為自該時起原
      告已行使權利，原告之買賣標的所有權移轉請求權已因起訴而中斷消滅時效。
      被告乙○○辯稱原告於九十年五月三日起訴時未依法繳納裁判費，待本院命繳
      費完成合法起訴程序後，起訴狀遲至九十年六月十五日始到達被告乙○○，故
      原告之請求早已逾十五年之消滅時效云云，即非可採。
五、按民法債編施行前發生之債，除本施行法有特別規定外，不適用民法債編之規定
    ；其在修正施行前發生者，除本施行法有特別規定外，亦不適用修正施行後之規
    定，民法債編施行法第一條定有明文。民法債編修正條文及本施行法修正條文自
    中華民國八十九年五月五日施行，民法債編施行法第三十六條第二項復有明文。
    又債務人所為之無償行為，有害及債權者，債權人得聲請法院撤銷之。債務人所
    為之有償行為，明知有損害於債權人之權利者，以受益人於受益時亦知其情事者
    為限，債權人得聲請法院撤銷之。債務人之行為非以財產為標的者，不適用前二
    項之規定，民法第二百四十四條亦有明文。前述民法第二百四十四條第三項係於
    八十八年四月二十一日總統令修正公布時所增訂，揆諸前揭民法債編施行法條文
    所示，即不適用修正公布施行前（即八十八年五月四日以前）已發生之法律行為
    。本件原告主張撤銷被告丙○○、甲○○間上開贈與及所有權移轉登記行為係於
    八十七年八月三日發生，係在被告甲○○所主張民法第二百四十四條第三項修正
    前發生，而民法債編施行法復無適用修正後之規定，故被告甲○○主張應適用修
    正後民法第二百四十四條第三項之規定，即乏所據。被告丙○○於辦理附表一、
    二所示土地之繼承登記後，將附表一土地無償贈與被告甲○○，並為所有權之移
    轉登記，自屬有害原告之債權，原告依修正前民法第二百四十四條第一項之規定
    ，訴請撤銷被告丙○○、甲○○間就附表一土地所為之贈與及移轉所有權行為，
    及請求被告甲○○將附表一土地之所有權移轉登記予以塗銷，自屬有據，應予准
    許。
六、按物之出賣人，負交付其物於買受人，並使其取得該物所有權之義務；繼承人自
    繼承開始時，除本法另有規定外，承受被繼承人財產上之一切權利、義務，民法
    第三百四十八條前段、第一千一百四十八條本文分別定有明文。本件原告分別與
    被告丙○○、乙○○之被繼承人洪禮階、洪傳水間就附表一、二及附表三所示土
    地成立買賣契約，原告已依約給付全部買賣價金，洪禮階、洪傳水依約本應移轉
    上開土地所有權予原告，嗣洪禮階、洪傳水相繼辭世，被告丙○○、乙○○既為
    洪禮階、洪傳水之繼承人，且已分別辦理附表一、二及附表三所示土地之繼承登
    記完畢，即應繼承洪禮階、洪傳水財產上之一切權利、義務。從而，原告訴請被
    告丙○○、乙○○應將附表一、二及附表三所示土地所有權移轉登記予原告，為
    有理由，應予准許。
七、本件事證已臻明確，兩造其餘攻擊防禦方法及舉證，核於判決結果無影響，爰不
    一一論述，附此敘明。
丙、結論：
    本件原告之訴為有理由，依民事訴訟法第三百八十五條第一項前段、第七十八條
    、第八十五條第一項但書，判決如主文。
中　　　華　　　民　　　國　　九十一　　年　　　八　　　月　　十六　　日
                                        民事第六庭審判長法  官   周玫芳
                                                        法  官   黃明發
                                                        法  官   林孟皇
右為正本係照原本作成
如對本判決上訴，須於判決送達後廿日內向本院提出上訴狀
中　　　華　　　民　　　國　　九十一　　年　　　八　　　月　　十六　　日
　　　　　　　　　　　　　　　　　　　　　　　　　　　　法院書記官　劉寶鈴
